【裁判字號】    97,訴,3106
【裁判日期】    980604
【裁判案由】    原住民族工作權保障法
【裁判全文】
臺北高等行政法院判決
                                      97年度訴字第3106號
                              .
原      告  誠品股份有限公司
代  表  人  甲○○（董事長）
訴訟代理人  郭瓔滿律師（兼送達代收人）
複 代 理人  陳豪杉律師
被      告  行政院原住民族委員會
代  表  人  章仁香（主任委員）
訴訟代理人  丙○○
            乙○○
上列當事人間因原住民族工作權保障法事件，原告不服行政院中
華民國97年10月8日院臺訴字第0970090769號訴願決定，提起行
政訴訟。本院判決如下：
    主  文
原告之訴駁回。
訴訟費用由原告負擔。
    事實及理由
一、事實概要：
    原告依政府採購法規定，標得臺北大眾捷運股份有限公司之
    「捷運臺北車站販賣店代售紀念商品案」等18件採購案，惟
    於民國（下同）91年6月25日至93年8月31日止之履約期間內
    ，其僱用員工總人數逾100人，進用原住民人數卻未達原住
    民族工作權保障法第12條第1項法定標準，前經被告依同條
    第3項規定，以96年2月13日原民衛字第0960006231號處分書
    ，追繳原告原住民就業代金新臺幣（下同）4,238,784元，
    原告不服，提起訴願，嗣經被告審酌後，以91年7月至9月僱
    用原住民人數有誤，自行以96年5月10日原民衛字第0960023
    023號處分書，撤銷上開96年2月13日之處分，重行核算應追
    繳原告原住民就業代金4,286,304元。原告仍不服，訴經行
    政院97年1月11日院臺訴字第0970080438號訴願決定，以依
    原住民族工作權保障法之立法意旨及政府採購法施行細則第
    108條第2項規定，被告並未覈實計算僱用不足額原住民人數
    應繳納之怠金數額，爰將被告上開96年5月10日之處分撤銷
    ，責由被告於2個月內另為適法之處分。其後，被告依上開
    訴願決定意旨，以被告原96年5月10日處分之91年6月至92年
    6月之代金已罹於消滅時效，原告就系爭16件採購案（即扣
    除2件罹於消滅時效採購案），於91年6月25日至93年8月31
    日止之履約期間內，僱用員工總人數逾1百人，惟進用原住
    民人數未達原住民族工作權保障法第12條第1項法定標準，
    乃依同條第3項規定，以97年6月18日原民衛字第0970029388
    號處分書（下稱原處分），核算原告應繳納原住民就業代金
    為2,561,856元。原告猶未甘服，提起訴願，遭決定駁回，
    遂向本院提起行政訴訟。
二、本件原告主張：
（一）按憲法第15條規定，人民財產權為國家應予保障之基本人
      權，旨在確保個人依財產之存續狀態行使其自由使用、收
      益及處分權能，並免於遭受公權力或第三人之侵害，俾能
      實現個人自由、發展人格及維護尊嚴，除有憲法第23條明
      定情形，且有法律明定者外，不得限制人民之權利，司法
      院釋字第593號解釋：「而國家基於一定之公益目的，對
      特定人民課予繳納租稅以外之金錢義務，涉及人民受憲法
      第十五條保障之財產權，其課徵目的、對象、額度應以法
      律定之，或以法律具體明確之授權，由主管機關於授權範
      圍內以命令為必要之規範。該法律或命令規定之課徵對象
      ，如係斟酌事物性質不同所為之合目的性選擇，其所規定
      之課徵方式及額度如與目的之達成具有合理之關聯性，即
      未牴觸憲法所規定之平等原則與比例原則。」可資參照。
      是被告所為處分及依據法令均應符合憲法第23條法律保留
      原則及憲法所定平等與比例原則，為司法院解釋一再揭櫫
      之基本憲法原理，惟原處分及所據法令均不符合上開審查
      標準，而有違憲之虞。
（二）原處分及訴願決定內容有違比例原則：
    1.行政程序法第7條規定之比例原則，乃行政法一般原理原
      則，且有最高行政法院（89年7月1日改制前為行政法院）
      88年度判字第2073號判決：「所謂依法行政，簡單言之，
      係指行政機關之行政行為或其他一切行政活動，均不得與
      法律相牴觸；又行政法上之比例原則係指行政權力在侵犯
      人民權利時，除必須有法律依據外，其實施公權力行政行
      為的「手段」與行政「目的」間，應該存在一定的比例關
      係，即任何干涉措施所造成之損害應輕於達成目的所獲致
      之利益，始具有合法性。」可參。
    2.被告據以處分之依據無非乃政府採購法第98條及原住民族
      工作權保障法第12條第1項及第2項規定，其立法目的係為
      促進原住民就業，保障原住民之工作權及經濟生活，然被
      告援引相關規定，無視得標廠商所標得政府採購案之性質
      、數額、執行期間長短，一律以得標廠商全部員工人數計
      算應僱用人數與應繳代金數額，雖符合形式上平等，實質
      上卻造成國內得標廠商行政及人事經營成本大幅增加，進
      而影響廠商投標之意願，對於原住民就業未必皆為正面影
      響，故就合目的性層次而言，未必符合比例原則。
    3.依行政程序法第7條第3款規定，原告在處分期間（92年6
      月至93年8月）所承攬公共工程標案共16件，其中有11件
      屬於1次性支付之財物採購契約，金額最低者僅有249,900
      元，而繼續性契約方面，亦有契約金額僅有202,500元者
      ，此種標案履行契約時所用人力極為有限，合約金額又低
      ，原處分逕以原告員工總人數計算應僱用之原住民人數，
      依此標準，原告履行標案所能獲得之利潤往往未必高於須
      繳納之代金，原告遭受財產上不利益顯然已逾越上開規定
      所欲達成目的之利益，而與其規定意旨牴觸。是以，被告
      未區分得標廠商所能獲得之利益，標案性質、金額、期間
      ，履行契約所需之人力等因素，均以得標廠商員工總人數
      計算應納金額，違反行政法及憲法所揭比例原則而歸於無
      效。
（三）原處分就人數及金額之計算，均與被告之聲明啟事、前次
      處分不符，是否有誤不得而知，原告亦無從預先判斷或核
      對，對原告而言，亦增加無法預知之經營風險：
    1.被告於96年11月間以聲明啟事通知原告，謂原告應補繳代
      金數額自91年6月計至93年8月止為2,993,760元，其中關
      於已僱用原住民人數之資料，在原聲明啟事內92年4、5
      月皆為1人，92年6、7月為9人，其後92年9月記載為1人，
      93年3月記載為9人，除上列月份外皆記載為0人，僱用人
      數之變化極鉅。
    2.被告於96年2月12日原民衛字第0960006231號處分書命原
      告繳納代金4,238,784元，在該處分附件所列實際僱用人
      數則為91年6、7月份6人，8、9月份5人，其餘月份皆為4
      人，92年度1月至11月皆記載為3或4人，12月起降為2人，
      93 年度1、2月亦為2人，3月至5月1人，6月2人，7、8月
      份皆為3人，雖雇用人數增加，但員工總人數則暴增，導
      致應繳納代金較原聲明啟事增加逾百萬元。
    3.被告96年5月10日原民衛字第0960023023號處分書就員工
      總人數、應僱用原住民人數、已僱用人數及應繳納金額等
      記載，又與原聲明啟事及前次處分書（即被告96年2月12
      日原民衛字第0960006231號處分書）所載數字均不符，91
      年7月份實際僱用人數減為6人，8、9月份減為4人，應繳
      納代金又增加為4,286,304元。
    4.被告96年5月10日原民衛字第0960023023號處分書經行政
      院訴願決定以未覈實計算原住民員工人數為由，發回被告
      另為處分後，於原處分內雖將已罹於公法上請求權時效之
      91年6月至92年6月部分撤銷，惟與前次處分相較，應繳代
      金金額不減反增，而人數計算部分則與前次處分大同小異
      ，僅將代金金額改依實際投保日數計算而已，然被告數次
      變更關於實際雇用人數等資料之認定，致原告無所適從，
      且相關資料如全國原住民人口資料資料庫等復不予公開，
      原告無法自行查詢，就原處分內容計算有無錯誤，原告仍
      有疑義，故被告實應公開上開資訊。
（四）原告分公司及分支事業單位眾多，若不區分得標及執行單
      位，逕以原告整體員工人數計算應繳代金，顯失公平。原
      告係國內知名大型企業，全省各地均有分店，且分支事業
      單位眾多，在承攬政府採購法標案時，多有由分公司或單
      獨事業單位投標及執行情況，僅就原告得標之「行政院國
      軍退除役官兵輔導委員會臺北榮民總醫院補給室-臺北榮
      民總醫院生活廣場委託經營管理案」而言，該標案係由原
      告所屬石牌分公司得標承作，該分公司員工僅13人，若依
      原住民族工作權保障法第12條規定計算，尚無須僱用原住
      民，然依被告標準，該標案自93年5月1日開始履約，至98
      年4月30日終止，則原告即有長達5年時間須按全部事業體
      之員工人數計算應僱用之原住民人數，難謂公平，且將對
      原告營運造成莫大額外負擔。
（五）為此，原告依據行政訴訟法第4條第1項規定提起本件撤銷
      訴訟，並聲明求為判決：
    1.訴願決定及原處分均撤銷。
    2.訴訟費用由被告負擔。
三、被告則以：
（一）有關被告之聲明啟事至被告96年5月10日原民衛字第09600
      23023號處分書之人數變動係因勞工保險局（下稱勞保局
      ）初未提供人數資料：
    1.有關被告93年11月間寄發之聲明啟事，當時據以計算之員
      工總人數暨僱用原住民人數，應為得標廠商即原告自行填
      寫於投標廠商聲明書，經刊登於行政院公共工程委員會建
      置之政府電子採購網者，故與實際人數有所出入。嗣經被
      告與職掌勞工保險事項主管機關即勞保局協商取得共識後
      ，該局業已提供各事業單位每月投保總人數及原住民加退
      保紀錄資料予被告，故被告96年2月13日原民衛字第09600
      06231號處分書所載總人數、僱用原住民員工人數，即依
      據勞保局提供正確之計費人數。
    2.原告針對被告96年2月13日原民衛字第0960006231號處分
      書提起訴願，經被告依訴願法第58條第2項規定先行審理
      ，發見該處分所載91年7至9月實際僱用原住民人數，其中
      某原住民員工係於93年間方取得原住民身分，其於91年7
      至9月受僱於原告期間內，不具原住民身分，被告爰將該
      名員工剔除於原告91年7月至9月實際僱用原住民人數，重
      行計算原告應繳納之代金，並於96年5月10日作成原民衛
      字第0960023023號處分書。是以，被告查核得標廠商員工
      總人數暨僱用原住民情形，因相關資料有賴其他法定機關
      之提供，致使重複查核而稍有金額變動情形，實更能確保
      原告權益及落實行政行為目的。又處分書之人數基準，係
      被告向相關單位查證並由其提供正確資料後，再予以比對
      所得之結果，足堪確信。
（二）有關被告96年5月10日原民衛字第0960023023號處分書至
      原處分之金額不同，實為確保金額之正確性並使雙方法律
      關係趨於安定：
    1.被告96年5月10日原民衛字第0960023023號處分書係以每
      月1日原住民加保日計算原告僱用之原住民人數。蓋僱用
      原住民人數之認定，雖於法無明確規範，惟因屬被告核算
      代金時人數認定問題，宜採與國內員工總人數同一認定標
      準。況按原住民族工作權保障法施行細則第3條規定，於
      計算公部門僱用原住民人數之方式，亦以每月1日參加勞
      工保險及公教保險計算，故被告爰以投保單位每月1生效
      人數計算僱用之原住民人數。
    2.原告在參與投標時，即知悉其所僱用原住民人數，方參與
      投標。嗣因行政院對於僱用原住民人數計算基準見解變更
      ，被告受其決定拘束，從而覈實計算後另作成原處分：
      (1)行政院以被告未覈實計算原住民員工人數，未符原住民
        族工作權保障法立法目的為由，以97年1月11日院臺訴
        字第0970080438號訴願決定，撤銷被告96年5月10日原
        民衛字第0960023023號處分書，並發回被告另為適法處
        分，經被告依該決定意旨重新核算應繳納代金金額，並
        作成原處分。
      (2)以原住民實際在保日作為原告實際僱用原住民人數之判
        定基準，確為原住民族工作權保障法立法目的所求，蓋
        為落實憲法促進原住民族就業及經濟生活之保障，鑑於
        政府採購為政府重大歲出，而思藉由採購方式賦予得標
        廠商僱用之責，故政府採購法於87年制定當時，即透過
        立法方式賦予其責任以作為保障弱勢團體之政策工具，
        政府採購法之制定除建立公平、公開採購程序外，亦賦
        予透過此等公平公開採購程序改善原住民及身心障礙者
        經濟狀況之社會福利功能，更於原住民族工作權保障法
        第12條補充政府採購法第98條關於進用比例之規範。是
        以，若僅以每月1日原住民加保日計算僱用之原住民人
        數，則流於得標廠商僅須於當月曾進用原住民，不論實
        際上是否於整月份皆僱用此原住民，則可免於繳納代金
        之責。
（三）原住民名單礙於權責劃分及法令難以提供予原告：
    1.僱用原住民名單暨原住民身分證明文件，有賴其他法定機
      關如戶役政單位、勞保局之提供，被告非執掌該等資料之
      主管機關，受該等機關要求妥善保管、合法運用之拘束，
      基於行政機關權責劃分原則，被告實非可任意外洩。
    2.上開資料乃個人族別、身分之辯識，涉及個人隱私權及人
      格權甚鉅，礙於行政程序法第46條第1項、第2項第3款及
      政府資訊公開法第18條第1項第6款：「政府資訊屬於下列
      各款情形之一者，應限制公開或不予提供之：六、公開或
      提供有侵害個人隱私、職業上秘密或著作權人之公開發表
      權者。但對公益有必要或為保護人民生命、身體、健康有
      必要或經當事人同意者，不在此限。」規定，並鑑於司法
      院釋字第603解釋：「維護人性尊嚴與尊重人格自由發展
      ，乃自由民主憲政秩序之核心價值。隱私權雖非憲法明文
      列舉之權利，惟基於人性尊嚴與個人主體性之維護及人格
      發展之完整，並為保障個人生活私密領域免於他人侵擾及
      個人資料之自主控制，隱私權乃為不可或缺之基本權利，
      而受憲法第二十二條所保障（本院釋字第五八五號解釋參
      照）。其中就個人自主控制個人資料之資訊隱私權而言，
      乃保障人民決定是否揭露其個人資料、及在何種範圍內、
      於何時、以何種方式、向何人揭露之決定權，並保障人民
      對其個人資料之使用有知悉與控制權及資料記載錯誤之更
      正權。」保護個人隱私權之意旨，兼有電腦處理個人資料
      保護法個人人格權保護之限制，被告實難將該等資料提供
      予原告。
（四）原處分乃羈束處分，無比例原則之適用：
    1.依行政受法律拘束之程度，可區分為羈束處分與裁量處分
      ，前者指構成要件具備，行政機關即有義務作成處分；後
      者則指是否作成或如何作成，行政機關仍擁有一定程度自
      由選擇空間。
    2.按「依政府採購法得標之廠商，於國內員工總人數逾一百
      人者，應於履約期間僱用原住民，其人數不得低於總人數
      百分之一。」、「得標廠商進用原住民人數未達第一項標
      準者，應向原住民族綜合發展基金之就業基金繳納代金。
      」為原住民族工作權保障法第12條第1項及第3項所明定。
      次按「本法第九十八條所稱國內員工總人數，依身心障礙
      者保護法施行細則第十二條第一項規定辦理……」、「前
      項代金之金額，依差額人數乘以每月基本工資計算；不足
      一月者，每日以每月基本工資除以三十計。」、「本法第
      三十一條之各級政府機關、公、私立學校、團體及公、民
      營事業機構員工總人數之計算方式，以勞工保險局、中央
      信託局所統計各該機關、學校、團體或機構每月一日參加
      勞保、公保人數為準。」為政府採購法施行細則第107條
      第1項、第108條第2項及身心障礙者保護法施行細則第12
      條第1項所明定（身心障礙者保護法現已更名身心障礙者
      權益保障法；中央信託局業已併入臺灣銀行）。
    3.被告對於國內員工總人數逾100人，且未依比例進用原住
      民之得標廠商，應否繳納代金、繳納範圍如何等情，並無
      可減免裁量之空間，且關於員工總人數以參加勞保與公保
      總計人數之認定，及以最低工資核算之標準，均經法律明
      訂，並無裁量規定，故原處分屬羈束處分甚明。是以，僅
      須符合原住民族工作權保障法第12條規定構成要件之廠商
      ，即負僱足法定比例原住民之義務，若未僱足，即應依該
      條第3項規定繳納代金，計算方式則依政府採購法施行細
      則第107條第1項、第108條第2項及身心障礙者保護法施行
      細則第12條第1項規定，故被告有依法作成繳納代金處分
      之義務，原處分據上開規定作成，實與比例原則無涉。
（五）員工總人數計算基礎為法所明訂，被告無權斷以執行單位
      人數計算。原告稱其分公司及分支事業單位眾多，若不區
      分得標及執行單位，逕以原告整體員工人數計算應繳代金
      ，顯失公平云云，惟得標廠商之國內員工總人數，既以勞
      保局、臺灣銀行所統計之投保總人數為準，被告有依法計
      算之義務，自不得捨法之途，逕行以執行單位人數為計算
      基準，故原告所稱尚待斟酌等語，資為抗辯，並聲明求為
      判決駁回原告之訴，訴訟費用由原告負擔。
四、上開事實概要欄所述之事實，除後列之爭點事項外，其餘為
    兩造所不爭執，並有原處分書（含附件原告92年6 月至93年
    8 月為止政府採購履約期間內僱用原住民人數未達法定標準
    及應繳納代金一覽表暨得標案件履約之各個履約期間表）、
    行政院公共工程委員會90年11月13日（90）工程企字第9004
    4255號令、被告95年11月10日原民衛字第0950036787號函、
    被告96年2 月13日原民衛字第0960006231號處分書（含附件
    原告90年11月至93年8 月為止政府採購履約期間內僱用原住
    民人數未達法定標準及應繳納代金一覽表及得標案件履約之
    各個履約期間表）、被告96年5 月10日原民衛字第09600230
    23號處分書（含附件原告9 0 年11月至93年8 月為止政府採
    購履約期間內僱用原住民人數未達法定標準及應繳納代金一
    覽表及得標案件履約之各個履約期間表）、行政院97年1 月
    11日院臺訴字第0970080438號訴願決定、各機關（構）及學
    校辦理政府採購決標資料確認表、投標廠商聲明書、臺北大
    眾捷運股份有限公司95年6 月28日北捷業字第09531173400
    號函、被告95年6 月9 日原民衛字第0950017412號、第0950
    017413號、第0950017414號、第09 50017416 號、第095001
    7418號、第0950017419號、第095001 7420 號、第09500174
    21號、第0950017422號、第0950017423號、第0950017424號
    、第0950017425號、第0950017426號、第0950017427號函、
    臺灣糖業公司休閒遊憩事業部臺糖長榮酒店95年6 月20日酒
    店物字第0950000102號及95年6 月28日酒店物字第09500001
    06號暨96年3 月27日酒店物字第0960000042號函、中國海事
    商業專科學校95年6 月16日海總字第0951000228號函及中國
    海事商業專科學校西餐教室設施及器材採購契約暨財物驗收
    紀錄表、行政院國軍退除役官兵輔導委員會臺中榮民總醫院
    95年6 月23日中榮補字第0950008611號函、行政院國軍退除
    役官兵輔導委員會臺北榮民總醫院95年6 月19日北總補字第
    0950011358號及95年6 月20日北總補字第0950 011390 號暨
    95年6 月20日北總補字第0950011461號函、國立文化資產保
    存研究中心籌備處95年6 月21日文資籌行字第09500025370
    號函、國家臺灣文學館籌備處95年7 月5 日文學籌行字第09
    500020220 號函及國家臺灣文學館兒童文學書展委託案合約
    書、國立中正文化中心95年6 月23日臺管字第0950002337號
    函、臺北市立聯合醫院96年3 月16日北市醫總字第09631020
    800 號函及臺北市立陽明醫院財務採購合約暨開標/ 議價/
    決標/ 流標/ 廢標紀錄、國防醫學院三軍總醫院95年8 月9
    日集選字第0950013197號及96年4 月2 日集選字第0960005
    038 號函、國軍臺中總醫院96年3 月20日醫品字第09600012
    92號及95年6 月26日醫品字第0950002618號函、統號查詢個
    人戶籍資料、勞保局勞保總人數、勞保原住民名單（即被告
    提供原住民人口名單予勞保局比對加退保之資料）、中央信
    託局股份有限公司公務人員保險處95年9 月15日中公企字第
    095160032 06號及第00000000003 號函、勞保局95 年10 月
    30日保承新字第09560485820 號函、勞保局95年8 月31日保
    承新字第095603 84930號函、勞保局95年6 月26日保承新字
    第09560265150 號函、勞保局95年5 月3 日保承新字第0956
    0170580 號函、勞保局95年3 月9 日保承新字第0956007623
    0 號函、勞保局95年9 月18日保承新字第09560414050 號函
    、勞保局94年5 月4 日保承新字第09460183060 號函、勞保
    局94年7 月20日保承新字第09 460355660號函、勞保局94年
    9 月2 日保承新字第09460424800 號函、勞保局94年11月1
    日保承新字第09460515210 號函、勞保局95年1 月2 日保承
    新字第09460610150 號函、行政院96年5 月28日院臺訴字第
    0960085887號訴願決定、國庫機關專戶存款收款書、系爭16
    件採購案公共工程標案統計表、被告93年11月（無日期）聲
    明啟事、原告應補繳代金明細表、90年11月至93年8 月代金
    原住民就業代金限期繳納通知書及繳款回執聯、經濟部93年
    3 月22日經授商字第09301071170 號函、原告所屬石牌分公
    司設立登記表等件附於原處分卷、訴願卷及本院卷可稽，為
    可確認之事實。
五、歸納兩造上述之主張，本件爭執之重點在於：政府採購法第
    98條及原住民族工作權保障法第12條第1 項、第3 項規定，
    該等條文中「國內員工總人數」應如何計算？被告將代金重
    行核算為2,561,856 元是否正確？原處分有無違反比例原則
    及公平原則？茲分述如下：
（一）按憲法增修條文第10條第12項規定：「國家應依民族意願
      ，保障原住民族之地位及政治參與，並對其教育文化、交
      通水利、衛生醫療、經濟土地及社會福利事業予以保障扶
      助並促其發展，其辦法另以法律定之。對於澎湖、金門及
      馬祖地區人民亦同。」基於上開憲法增修條文所規定之基
      本國策，立法院分別於87年5 月27日及90年10月31日制訂
      政府採購法第98條規定：「得標廠商於其國內員工總人數
      逾一百人者，應於履約期間僱用身心障礙者及原住民，人
      數不得低於總人數百分之二，僱用不足者，除應繳納代金
      ，並不得僱用外籍勞工取代僱用不足額部分。」及原住民
      族工作權保障法第12條第1 項、第3 項規定：「依政府採
      購法得標之廠商，於國內員工總人數逾一百人者，應於履
      約期間僱用原住民，其人數不得低於總人數百分之一。…
      …得標廠商進用原住民人數未達第一項標準者，應向原住
      民族綜合發展基金之就業基金繳納代金。」以促進原住民
      就業，保障原住民工作權及經濟生活（原住民族工作權保
      障法第1 條之立法目的參照）。依據上開條文，員工總人
      數逾100 人以上之得標廠商，應於履約期間僱用原住民，
      其人數不得低於總人數1%，否則應向原住民族綜合發展基
      金之就業基金繳納代金。此項有關得標廠商於履約期間僱
      用一定比例原住民之限制，係為促進原住民就業，保障原
      住民工作權及經濟生活之考量所為之特別規定，屬立法裁
      量範圍。
（二）次按「依憲法第二十三條之規定，國家對於人民之自由及
      權利有所限制，固應以法律定之。惟法律對於有關人民權
      利義務之事項，不能鉅細靡遺，一律加以規定，其屬於細
      節性、技術性者，法律自得授權主管機關以命令定之，俾
      便法律之實施。行政機關基於此種授權發布之命令，其內
      容未逾越授權範圍，並符合授權之目的者，自為憲法之所
      許。」為司法院釋字第360 號解釋所闡釋明確。查政府採
      購法施行細則第107 條規定：「本法第九十八條所稱國內
      員工總人數，依身心障礙者保護法施行細則第十二條第一
      項規定辦理；所稱履約期間，自訂約日起至廠商完成履約
      事項之日止。依本法第九十八條計算得標廠商於履約期間
      應僱用之身心障礙者及原住民之人數時，各應達國內員工
      總人數百分之一，並均以整數為計算標準，未達整數部分
      不予計入。」同法施行細則第108 條規定：「得標廠商僱
      用原住民之人數不足前條第二項規定者，應於每月十日前
      依僱用人數不足之情形，向原住民中央主管機關設立之原
      住民族就業基金專戶，繳納上月之代金。前項代金之金額
      ，依差額人數乘以每月基本工資計算；不足一月者，每日
      以每月基本工資除以三十計。」及身心障礙者保護法施行
      細則第12條第1 項前段規定：「本法第三十一條之各級政
      府機關、公、私立學校、團體及公、民營事業機構員工總
      人數之計算方式，以勞工保險局、中央信託局所統計各該
      機關、學校、團體或機構每月一日參加勞保、公保人數為
      準。……」分別為主管機關行政院公共工程委員會及內政
      部，基於政府採購法及身心障礙者保護法之授權所頒訂屬
      於細節性、技術性之法規命令，經核符合立法意旨及目的
      ，且未逾越母法所定之授權範圍及內容，行政機關於辦理
      相關事務時自可加以援用。
（三）又司法院釋字第593 號解釋意旨揭櫫：「國家基於一定之
      公益目的，對特定人民課予繳納租稅以外之金錢義務，涉
      及人民受憲法第15條保障之財產權，其課徵目的、對象、
      額度應以法律定之，或以法律具體明確之授權，由主管機
      關於授權範圍內以命令為必要之規範。該法律或命令規定
      之課徵對象，如係斟酌事物性質不同所為之合目的性選擇
      ，其所規定之課徵方式及額度如與目的之達成具有合理之
      關聯性，即未牴觸憲法所規定之平等原則與比例原則。」
      本件已開徵原住民就業基金代金部分之費率類別，既由主
      管機關依預算法之規定，設置單位預算「原住民族綜合發
      展基金」加以列明，編入中央政府年度總預算，經立法院
      審議通過後實施，且主管機關徵收後，妥為管理運用，符
      合立法所欲實現之輔導原住民就業政策目標，以促進原住
      民就業，保障原住民工作權及經濟生活（原住民族工作權
      保障法第1 條之立法目的參照），其課徵目的、對象、額
      度有上開法律明定並有法律具體明確之授權，由主管機關
      於授權範圍內以命令為必要之規範，且所規定之課徵對象
      為「依政府採購法得標之廠商，其僱用員工總人數在一定
      數額（100 人）以上者」，其所規定之課徵方式及額度「
      依差額人數乘以每月基本工資計算，向主管機關設立之原
      住民族綜合發展基金專戶繳納就業基金之代金」核與保障
      原住民就業之法規範目的達成具有合理之關聯性。原住民
      就業代金係涉及法律義務之特別公課，此一特別公課，以
      有法律義務之違反為成立之前提，不問違章行為之故意過
      失。蓋特別公課之性質究與行政罰有別，無涉可責性或歸
      責性，故僅需得標廠商於履約期間違反僱用一定比例原住
      民之義務而符合法律所規定之構成要件，即應繳納就業代
      金。
（四）原告雖主張：原告分公司及分支事業單位眾多，若不區分
      得標及執行單位，逕以原告整體員工人數計算應繳代金，
      顯失公平云云。惟按，關於依政府採購法得標之廠商，應
      於履約期間僱用原住民，人數不得低於總人數2% ， 僱用
      不足者，並應繳納代金，其僱用比例之計算係以「國內員
      工總人數」為基礎，此觀上開政府採購法第98 條 之規定
      自明。而參酌前揭法律授權頒訂之政府採購法施行細則第
      107 條及身心障礙者保護法施行細則第12條第1 項前段規
      定，「國內員工總人數」之計算，係以勞工保險局所統計
      各該廠商每月1 日參加勞保人數為準。上開關於僱用原住
      民比例之計算基準，亦屬立法機關在考量如何落實促進原
      住民就業，保障原住民工作權及經濟生活之國家政策後所
      為之明文規定，事涉立法裁量之問題，其條文既未區分計
      算總人數之範圍是否以實際參與採購標案或與之相關者為
      限，自不得恣意附加法律所無之限制，否則將無法落實該
      法律為促進原住民就業，保障原住民工作權及經濟生活之
      立法目的。足見原告此部分之主張，俱屬原告個人主觀之
      見解，逾越法律所規定之範圍，難謂可取。況且，前揭關
      於僱用原住民比例之計算方式，早在原告參與系爭採購標
      案之前即有明文規定，原告參與政府採購案之投標，即應
      就其本身是否具有符合相關法令之能力，及於違反法令或
      執行上力有未逮時所應承擔之費用支出予以綜合考量，自
      行評估其風險損益，被告在原告未依規定於履約期間內僱
      用一定比例之原住民而對之課以代金，自難謂有何違反公
      平之情事。
（五）原告又主張：被告未區分得標廠商所能獲得之利益，標案
      性質、金額、期間，履行契約所需之人力等因素，均以得
      標廠商員工總人數計算應納金額，違反行政法及憲法所揭
      比例原則而歸於無效云云。然按，行政程序法第7 條規定
      ：「行政行為，應依下列原則為之︰一、採取之方法應有
      助於目的之達成。二、有多種同樣能達成目的之方法時，
      應選擇對人民權益損害最少者。三、採取之方法所造成之
      損害不得與欲達成目的之利益顯失均衡。」此即學理上所
      稱之「比例原則」。行政上之比例原則係國家為達特定目
      的而採取某一種方法或措施，必須符合適當性、必要性及
      狹義比例原則，亦即係規範行政機關有多種合目的之措施
      時，需選擇侵害最小、與所欲達成之目的比例相當。依前
      揭原住民族工作權保障法第12條第1 項、第3 項、第24條
      第2 項、第3 項、政府採購法施行細則第107 條、第108
      條、身心障礙者保護法施行細則第12條第1 項前段規定內
      容，並未賦予被告對於追繳代金的要件、計算代金之標準
      有任何裁量空間。亦即當法律規定之特定構成要件事實存
      在時，即應為特定法律效果之行為，並無權選擇作為或不
      作為，或選擇作成不同法律效果之處分，係屬於羈束處分
      ，並無多種合目的之措施可選擇，故本件並無上開比例原
      則之適用問題。而廠商依政府採購法得標者，依法即負有
      僱用法定比例原住民或繳納代金之義務，而繳納代金係僱
      用法定比例原住民義務之替代，亦係促進原住民就業，保
      障原住民工作權及經濟生活之方法之一。況被告並無裁量
      或減免代金數額之權限，亦不得以其獲利與否作為免除僱
      用義務或繳納代金之理由，被告據之追繳就業代金自無違
      反比例原則之可言，而原告依政府採購法標得之採購案，
      是否可得提供原住民就業機會，亦非被告依法行政所得審
      酌。再者，原住民工作權保障法第12條及政府採購法第98
      條係課與標得政府採購案者應僱用法定比例原住民之義務
      ，未僱用足額者依其差額始需向原住民族綜合發展基金之
      就業基金繳納代金，並由被告對就業方面事項為支應，均
      以員工總人數為計算基準而非以盈餘為基準。基於政府採
      購之公平、公開程序，廠商參與投標時，即可從招標機關
      之投標須知、有關法令及契約內容等得知相關規定，故原
      告於參與投標政府採購案時，本應就其本身是否具有符合
      相關法令之能力，及於違反法令或執行上力有未逮時所應
      承擔之費用支出，予以綜合考量，自行評估其風險損益，
      決定是否參與投標；且原住民族工作權保障法並未拘束得
      標廠商僱用原住民之職類限制，原告亦得就相關成本、人
      員編制及職務缺額自行考量、編派，調整用人方式，以達
      促進原住民就業之目的，自不得於得標後，再以被告漏未
      考量政府採購之得標廠商其所得利益與負擔僱用原住民或
      繳納代金之義務間權義關係是否相當為由，卸免其依法應
      負僱用一定比例原住民或繳納代金之義務。足見原告此部
      分之主張，委無可採。
（六）另原告主張：處分就人數及金額之計算，均與被告之聲明
      啟事、前次處分不符，是否有誤不得而知，原告亦無從預
      先判斷或核對，對原告而言，亦增加無法預知之經營風險
      云云。經查：被告93年11月間寄發之聲明啟事，當時據以
      計算之員工總人數暨僱用原住民人數，應為得標廠商即原
      告自行填寫於投標廠商聲明書，經刊登於行政院公共工程
      委員會建置之政府電子採購網者，故與實際人數有所出入
      。嗣經被告與職掌勞工保險事項主管機關即勞保局協商取
      得共識後，該局業已提供各事業單位每月投保總人數及原
      住民加退保紀錄資料予被告，故被告96年2 月13日原民衛
      字第0960006231號處分書所載總人數、僱用原住民員工人
      數，即依據勞保局提供正確之計費人數。而原告不服被告
      96年2 月13日原民衛字第0960006231號處分書，提起訴願
      ，經被告依訴願法第58條第2 項規定先行審理，發見該處
      分所載91年7 至9 月實際僱用原住民人數，其中某原住民
      員工係於93年間方取得原住民身分，其於91年7 至9 月受
      僱於原告期間內，不具原住民身分，被告爰將該名員工剔
      除於原告91年7 月至9 月實際僱用原住民人數，重行計算
      原告應繳納之代金，並於96年5 月10日作成原民衛字第09
      60023023號處分書。嗣原告又不服被告96年5 月10日原民
      衛字第0960023023號處分書，提起訴願，經行政院97 年1
      月11日院臺訴字第0970080438號訴願決定，以依原住民族
      工作權保障法之立法意旨及政府採購法施行細則第108 條
      第2 項規定，被告並未覈實計算僱用不足額原住民人數應
      繳納之怠金數額，爰將被告上開96年5 月10日之處分撤銷
      ，責由被告於2 個月內另為適法之處分。其後，被告依上
      開訴願決定意旨，以被告原96年5 月10日處分之91 年6月
      至92年6 月之代金已罹於消滅時效，原告就系爭16 件 採
      購案（即扣除2 件罹於消滅時效採購案），於91年6 月25
      日至93年8 月31日止之履約期間內，僱用員工總人數逾1
      百人，惟進用原住民人數未達原住民族工作權保障法第12
      條第1 項法定標準，乃依同條第3 項規定，以原處分，核
      算原告應繳納原住民就業代金為2,561,856 元等情，此有
      聲明啟事、被告96年2 月13日原民衛字第0960006231 號
      處分書、被告96年5 月10日原民衛字第0960023023號處分
      書、行政院97年1 月11日院臺訴字第0970080438號訴願決
      定附於原處分卷及訴願卷可參。是以，被告查核得標廠商
      員工總人數暨僱用原住民情形，因相關資料有賴其他法定
      機關之提供，致使重複查核而稍有金額變動情形，實更能
      確保原告權益及落實行政行為目的。又原處分書之人數基
      準，係被告向相關單位查證並由其提供正確資料後，再予
      以比對所得之結果，足堪確信，是原處分並無違誤。足見
      原告此部分之主張，顯非可採。
（七）末原告主張：被告數次變更關於實際雇用人數等資料之認
      定，致原告無所適從，且相關資料如全國原住民人口資料
      資料庫等復不予公開，原告無法自行查詢，就原處分內容
      計算有無錯誤，原告仍有疑義，故被告實應公開上開資訊
      云云。惟按僱用原住民名單暨原住民身分證明文件，有賴
      其他法定機關如戶役政單位、勞保局之提供，被告非執掌
      該等資料之主管機關，受該等機關要求妥善保管、合法運
      用之拘束，基於行政機關權責劃分原則，被告實非可任意
      外洩。且開資料乃個人族別、身分之辯識，涉及個人隱私
      權及人格權甚鉅，礙於行政程序法第46條第1 項、第2 項
      第3 款及政府資訊公開法第18條第1 項第6 款：「政府資
      訊屬於下列各款情形之一者，應限制公開或不予提供之：
      六、公開或提供有侵害個人隱私、職業上秘密或著作權人
      之公開發表權者。但對公益有必要或為保護人民生命、身
      體、健康有必要或經當事人同意者，不在此限。」規定，
      並參照司法院釋字第603 解釋：「維護人性尊嚴與尊重人
      格自由發展，乃自由民主憲政秩序之核心價值。隱私權雖
      非憲法明文列舉之權利，惟基於人性尊嚴與個人主體性之
      維護及人格發展之完整，並為保障個人生活私密領域免於
      他人侵擾及個人資料之自主控制，隱私權乃為不可或缺之
      基本權利，而受憲法第二十二條所保障（本院釋字第五八
      五號解釋參照）。其中就個人自主控制個人資料之資訊隱
      私權而言，乃保障人民決定是否揭露其個人資料、及在何
      種範圍內、於何時、以何種方式、向何人揭露之決定權，
      並保障人民對其個人資料之使用有知悉與控制權及資料記
      載錯誤之更正權。」保護個人隱私權之意旨，兼有電腦處
      理個人資料保護法個人人格權保護之限制，被告實難將該
      等資料提供予原告。足見原告此部分之主張，亦非可採。
六、綜上所述，原告主張各節，均無可採，本件被告所為原處分
    ，並無違誤，訴願決定予以維持，亦無不合。原告仍執前詞
    ，訴請撤銷，為無理由，應予駁回。
七、本件事證已臻明確，兩造其餘攻擊防禦方法均與本件判決結
    果不生影響，故不逐一論述，併此敘明。
據上論結，本件原告之訴為無理由，爰依行政訴訟法第98條第1
項前段，判決如主文。
中    華    民    國    98   年    6     月     4     日
            臺北高等行政法院第一庭
                            審判長法  官  王立杰
                                  法  官  劉錫賢
                                  法  官  許麗華
上為正本係照原本作成。
如不服本判決，應於送達後20日內，向本院提出上訴狀並表明上
訴理由，如於本判決宣示後送達前提起上訴者，應於判決送達後
20日內補提上訴理由書（須按他造人數附繕本）。
中    華    民    國    98   年    6     月     4     日
                                  書記官  蘇婉婷


司法院資訊處製作；財團法人民間司法改革基金會備份。
